【裁判字號】    98,訴,453
【裁判日期】    990526
【裁判案由】    房屋所有權移轉登記等
【裁判全文】
臺灣基隆地方法院民事判決               98年度訴字第453號
原      告  乙○○
訴訟代理人  侯傑中律師
被      告  甲○○
上列當事人間請求移轉房地所有權等事件，本院於中華民國99年
５月12日辯論終結，茲判決如下：
    主  文
被告應將附表所示之不動產移轉予原告。
原告其餘之訴及假執行之聲請均駁回。
訴訟費用由被告負擔。
    事實及理由
一、本件原告起訴主張：(一)兩造為母子；被告見伊年邁，遂要
    求將伊所有如附表所示之不動產（下稱系爭房屋）贈與之，
    惟言明伊仍能居住於系爭房屋；伊認為並無不妥，遂應允之
    ，而將系爭房屋贈與被告（於98年１月15日辦妥登記），並
    借予新臺幣（下同）80萬元，以裝修系爭房屋。(二)被告取
    得系爭房屋所有權後，起初尚讓伊居住於系爭房屋，並照顧
    伊之日常生活；不意被告旋即變心，將伊棄置於系爭房屋內
    ，不予聞問；甚至為將伊趕出家門，在家中大吵大鬧，砸毀
    家中物品，連神龕上之神像及香爐亦均遭殃；又欲強行更換
    大門之門鎖，經伊報警始罷手。(三)按「受贈人對於贈與人
    ，有下列情事之一者，贈與人得撤銷其贈與：一、對於贈與
    人、其配偶、直系血親、三親等內旁系血親或二親等內姻親
    ，有故意侵害之行為，依刑法有處罰之明文者。二、對於贈
    與人有扶養義務而不履行者。」民法第0416條定有明文。被
    告係伊子，本有扶養伊之義務，卻在取得系爭房屋所有權後
    ，拒不履行撫養義務，又搗毀伊之物品，依上開規定，伊自
    得撤銷其贈與，爰以起訴狀繕本之送達為撤銷贈與意思表示
    之送達。伊贈與系爭房屋予被告之行為，經伊依法撤銷後，
    被告即無享有系爭房屋所有權之原因，而應將系爭房屋返還
    予伊，為此（依民法第0419條第２項之規定）提起本件訴訟
    ，請求判命被告應將系爭房屋移轉予伊。又被告亦應將所借
    之80萬元返還予伊，爰併依消費借貸之規定，訴請被告應如
    數給付伊80萬元及自起訴狀送達被告之翌日（即99年１月２
    日）起至清償日止按年息５％計算之遲延利息。並陳明：伊
    願供擔保，請准宣告假執行（即為以預供擔保為條件之假執
    行宣告）。
二、被告自認系爭房屋確為原告所贈與，且確有向原告借80萬元
    用以裝修系爭房屋等事實屬實，惟以：(一)系爭房屋中物品
    並非渠所搗毀，家中凌亂不堪亦非渠所為，而係原告故弄玄
    虛。渠搬入系爭房屋居住，係經原告同意；系爭房屋中之佛
    堂亦係渠出資所購買者。(二)渠並無不照顧原告，每日三餐
    渠均有買自助餐盒予原告及渠女（指渠有扶養原告）。渠欲
    換門鎖係欲趕走渠姊，非欲趕走原告。反而係原告趕渠出去
    ，再去住養老院（惟嗣又改稱：渠不知渠母去住養老院）。
    (三)80萬元係用以裝修系爭房屋，渠並未經手，而係原告自
    己拿給裝潢的人；且渠目前亦沒錢可還原告。(四)系爭房屋
    之部分裝潢，係渠出錢裝修，共花一百餘萬元；如將系爭房
    屋返還原告，原告應再付渠40萬元等語，資為抗辯。
三、查原告主張：兩造為母子；被告見伊年邁，遂要求將伊所有
    之系爭房屋贈與之，惟言明伊仍能居住於系爭房屋；伊認為
    並無不妥，遂應允之，而將系爭房屋贈與被告（於98年１月
    15日辦妥登記），並借予80萬元，以裝修系爭房屋等事實，
    業為被告所自認，並有系爭房屋之登記謄本及估價單（即收
    據）影本各乙件在卷可資佐證，原告此部分之主張自堪信為
    真實。至原告主張：被告取得系爭房屋所有權後，起初尚讓
    伊居住於系爭房屋，並照顧伊之日常生活；不意被告旋即變
    心，將伊棄置於系爭房屋內，不予聞問；甚至為將伊趕出家
    門，在家中大吵大鬧，砸毀家中物品，連神龕上之神像及香
    爐亦均遭殃；又欲強行更換大門之門鎖，經伊報警始罷手等
    事實，亦有部分為被告所自認，並有屋內遭搗亂之照片影本
    數張附卷（照片原件附於本院98年度家護字第0216號卷內，
    業經本院依職權調卷核閱明確無訛）可資佐證，此外，被告
    忤逆之舉，迭經本院民事庭查證屬實，核發保護令在案，並
    經原告向檢察機關告訴，經檢察官提起公訴，並經本院刑事
    庭判處被告有罪，業經本院依職權調取本院98年度家護字第
    0216號卷核閱明確，並有臺灣基隆地方法院檢察署98年度偵
    字第5058號檢察官起訴書影本及本院自網路列印之本院98年
    度易字第0715號刑事判決各乙件在卷可稽，且被告現仍因犯
    罪在臺灣基隆監獄執行中，係經本院借提到場者，足見被告
    品行不良，應有忤逆原告之情事，否則原告為被告之母，關
    係密切，基於母子親情，既願將系爭房屋贈與被告，又豈有
    事後誣指被告忤逆之理？綜上，原告此部分之主張亦堪信為
    真實。被告空言否認渠有忤逆之舉，並不可採。
四、按「受贈人對於贈與人，有左列情事之一者，贈與人得撤銷
    其贈與：一、對於贈與人、其配偶、直系血親、三親等內旁
    系血親或二親等內姻親，有故意侵害之行為，依刑法有處罰
    之明文者。二、對於贈與人有扶養義務而不履行者。」民法
    第0416條定有明文。本件被告既為系爭房屋之受贈人，而又
    對於贈與人之原告「有故意侵害之行為，依刑法有處罰之明
    文」者，為原告之子，對於贈與人之原告「有扶養義務而不
    履行」之情事，如上所述，從而原告依上開規定，自得撤銷
    其贈與。原告除已對被告表示撤銷其贈與之意思外，並以起
    訴狀繕本之送達為撤銷贈與意思表示之送達，該意思表示已
    達到被告，原告贈與系爭房屋予被告之行為即應因撤銷而歸
    於無效。次按「贈與撤銷後，贈與人得依關於不當得利之規
    定，返還贈與物。」民法第0419條亦定有明文。本件原告既
    已撤銷其贈與系爭房屋予被告之行為，亦如上述，依上開規
    定，原告自得請求被告將系爭房屋移轉予伊；故本件原告訴
    請被告應將系爭房屋移轉予伊，自屬正當，應予准許。
五、次查原告主張：被告向伊借80萬元係用以裝修系爭房屋，被
    告亦自認該80萬元係用以裝修系爭房屋，互核相符，參以原
    告提出之估價單（即收據）影本，其上亦載明：「茲收到親
    家嬤乙○○女士坐落於基隆市○○區○○街154巷2號之１－
    ２樓裝潢工程款：第一期20萬元，第二期20萬元，第三期40
    萬元，共計收80萬元整，特此證明。親家張台榮收。中華民
    國九十八年四月九日」等語，足見該80萬元確係用以裝修系
    爭房屋無訛。被告向原告所借之80萬元既係用以裝修系爭房
    屋，而系爭房屋又須移轉予原告，已如上述，則該80萬元之
    利益即隨系爭房屋而返還予原告矣，茲原告仍訴請被告返還
    ，豈非原告反而受有80萬元之不當得利？故原告訴請被告給
    付伊80萬元及自起訴狀繕本送達被告之翌日（即99年１月２
    日）起至清償日止按年息５％計算之法定遲延利息，實無依
    據，應不准許。
六、原告陳明願供擔保，聲請宣告假執行（即求為以預供擔保為
    條件之假執行宣告），經核：不動產之移轉登記，乃有形成
    之效力（將產生所有權移轉之效果），依法不得假執行，原
    告此部分之聲請，與法不合，不能准許。至給付金錢部分，
    則因原告之請求為無理由，應予駁回，其假執行之聲請亦因
    訴之駁回而無所附麗，應併駁回之。
七、據上論結，本件原告之訴為一部分有理由，一部分無理由，
    依民事訴訟法第79條，判決如主文。
中    華    民    國    99    年    5     月    26    日
                  民事庭法      官  林金發
以上正本係照原本作成。
如不服本判決，應於本判決送達後20日內向本院提出上訴狀（並
附繕本）及繳納上訴裁判費，上訴於臺灣高等法院。
中    華    民    國    99    年    5     月    26    日
                        法院書記官  莊國南
┌────────────────────────────────────┐
│附表（98年度訴字第453號）：                                             │
├─┬────────────────────┬─┬────┬──────┤
│編│ 土          地          坐           落│地│面  積  │  權    利  │
│  ├───┬────┬───┬───┬───┤  ├────┤            │
│號│縣  市│鄉鎮市區○  段  ○○ 段 │地  號│目│平方公尺│  範    圍  │
├─┼───┼────┼───┼───┼───┼─┼────┼──────┤
│１│基隆市│七 堵 區│ 五 堵│五堵北│ 0903 │建│ 903.00 │10000分之313│
└─┴───┴────┴───┴───┴───┴─┴────┴──────┘
┌─┬──┬───────┬───┬─────────────┬─────┐
│編│    │              │建築式│建  物  面  積（平方公尺）│ 權    利 │
│  │    │基  地  坐  落│樣主要├───────┬─────┤          │
│  │建號│--------------│建築材│ 樓 層 面 積  │附屬建物主│          │
│  │    │建  物  門  牌│料及房│              │要建築材料│          │
│號│    │              │屋層數│ 合       計  │及用途    │ 範    圍 │
├─┼──┼───────┼───┼───────┼─────┼─────┤
│１│2927│基隆市七堵區五│鋼筋混│第2層：95.95  │陽台：    │ 全    部 │
│  │    │堵段五堵北小段│凝土造│              │9.24      │          │
│  │    │903地號       │五層樓│合 計：95.95  │          │          │
│  │    │--------------│房    │              │          │          │
│  │    │基隆市七堵區福│      │              │          │          │
│  │    │二街154巷2-1號│      │              │          │          │
│  ├──┼───────┴───┴───────┴─────┴─────┤
│  │備考│                                                              │
└─┴──┴───────────────────────────────┘

司法院資訊處製作；財團法人民間司法改革基金會備份。
